【裁判字號】    99,訴,158
【裁判日期】    990412
【裁判案由】    清償借款
【裁判全文】
臺灣臺南地方法院民事判決               99年度訴字第158號
原      告  乙○○
            丁○○
共      同
訴訟代理人  熊家興律師
            李國禎律師
被      告  丙○○
            甲○○
共      同
訴訟代理人  蘇  暉律師
上列當事人間請求清償借款事件，經本院於民國99年3月22日言詞
辯論終結，判決如下：
    主      文
原告之訴及假執行之聲請均駁回。
訴訟費用新臺幣貳萬零捌佰元由原告負擔。
    事實及理由
一、按訴狀送達後，原告不得將原訴變更或追加他訴。但擴張或
    減縮應受判決事項之聲明，不在此限，民事訴訟法第255條第
    1項第3款定有明文。本件原告起訴時請求被告應連帶給付原
    告新臺幣（下同）2,000,000元，及自民國98年10月27日起至
    清償日止，按週年利率百分之5計算之利息，嗣於本院審理中
    變更其請求被告應連帶給付原告2,000,000元，及自起訴狀繕
    本送達翌日起至清償日止，按週年利率百分之5計算之利息（
    見本院卷第57頁），核屬減縮應受判決事項之聲明，依上開
    規定，應予准許。
二、原告起訴主張：
  (一)被告丙○○、甲○○為夫妻關係，於86年間因需錢孔急，屢
    向原告乙○○、丁○○告貸，原告乙○○、丁○○無法拒絕
    被告丙○○、甲○○多次請求，於同年9月至11月間陸續匯
    款21,510,000元至被告丙○○設於第一商業銀行西台南分行
    、帳號00000000000號帳戶。嗣因被告丙○○、甲○○債台
    高築，無力於短期間內全數清償對原告所負債務，雙方遂達
    成協議，以被告甲○○為和解當事人、被告丙○○為連帶保
    證人之方式，簽立和解書，約定被告丙○○、甲○○應先清
    償債務4,300,000元，剩餘債務17,210,000元，則留待日後
    再行清償，以換取原告乙○○、丁○○同意暫緩提起民事訴
    訟追償，俾被告丙○○、甲○○能稍有喘息之機。又被告丙○○、甲○○為表示其有將借款全數還清之誠意，並取信於
    原告乙○○、丁○○，於和解書第5條載明：「乙方感念甲
    方不為己甚，能體諒其目前困境，而不採法律途程訴究，因
    此向甲方鄭重承諾有生之年如能東山再起，願將全部債務清
    償完畢，以求無所愧憾」。詎被告丙○○、甲○○僅清償債
    務4,300, 000元，即未依約按期清償剩餘債務17,210,000元
    ，原告乙○○、丁○○曾委請律師寄發律師函催告限期還款
    ，被告丙○○、甲○○竟否認上開債務，且避不見面，爰依
    據借貸契約及協議書契約之法律關係提起本件訴訟。
  (二)對於被告抗辯之陳述：
  (1)依兩造訂立之協議書第2條約定：「甲方之債權金額為新台
    幣2,151萬元，…為期乙方有東山再起之機會，甲方同意暫
    由其以二成即新台幣430萬元清償上開債權…」、第5條約定
    ：「乙方感念甲方…不採法律途徑訴究，因此向甲方鄭重承
    諾有生之年如能東山再起，願將全部債務清償完畢…」之內
    容，顯見被告甲○○簽立協議書當時，已清楚知悉尚有大部
    分債務未清償，原告乙○○、丁○○並無免除全部債務之意
    思，僅係同意暫先清償4,300,000元，餘款則待被告甲○○
    、丙○○有財產時，再行清償。探求兩造真意，上開約定條
    款應係容許債務緩期清償之意，臺灣高等法院89年度重上字
    第320號判決亦採相同之見解。
  (2)被告丙○○、甲○○雖抗辯協議書第5條約定僅係為感謝原
    告乙○○、丁○○不為法律訴究，特地所為之承諾，本身並
    無法律上之意義，惟條款若無任何法律意義與拘束力，原告
    乙○○、丁○○何以願意以之為交換條件，而暫不採取法律
    途徑行使權利？況依照常理，屬當事人之真意且載為協議書
    之明文者，當為願受其拘束之意，且當事人均須受其拘束，
    否則何須列入和解條款？再者，協議書係由被告丙○○、甲○○在擬定約款後，始於其上簽名、用印，被告丙○○、甲○○對於協議書內容自當知之甚詳，且同意受其拘束，否則
    怎可能於其上簽名用印？被告丙○○、甲○○以協議書第5
    條非渠等真意，更屬無據，委無足採。又被告甲○○雖曾於
    86年12月20日簽立債務清償同意書，約定應清償2,150,000
    元，嗣旋於87 年1月間簽立協議書，約定不同之清償條件，
    兩造既於短期間內另出於自由意志而簽署協議書，自係有意
    以協議書之內容，取代86年12月20日之債務清償同意書，是
    兩造間之權利義務關係，自應以協議書之內容為準，原告自
    得依據協議書條款，請求被告清償債務。
  (3)依財政部臺灣省南區國稅局99年3月12日南區國稅資訊字第09
    90006978號函檢附資料所示，被告甲○○95、96年度名下無
    財產，97年度有台灣農林股份有限公司投資580元，顯見被告
    甲○○並非毫無資力，僅係利用各種取巧手法，將自身財產
    隱匿於他人名下，以逃避債權人之追償。況依照常理而言，
    投資者應係手上容有寬裕之金錢，方會將其餘款項從事各類
    投資行為，絕無可能不顧生活基本開銷與週轉需求，將所有
    金錢投資於股票。故上開所得資料，應屬經過人為操作之表
    面假象，被告甲○○實際上應係有相當之經濟能力，或雖無
    法一次完全清償所有債務，但其應有償還部分債款之清償能
    力，應屬無疑。是依據協議書之約定，其既有清償債務之能
    力，自應依約償還債務，至債權人是否能獲得完全之清償，
    端視被告甲○○之實際經濟情況而定，此應無礙於債權人請
    求權之行使。
  (三)並聲明：被告應連帶給付原告2,000,000元，及自起訴狀繕本
    送達翌日起至清償日止，按年利率百分之5計算之利息；訴訟
    費用由被告負擔；原告願供擔保，請准宣告假執行。
三、被告則以：
  (一)依協議書內容所示，立協議書人乙方係被告甲○○，被告丙○○僅列為和解方案履行之連帶保證人，倘被告丙○○係債
    務人，原告自可將被告丙○○列為共同債務人。復自原告丁○○與被告甲○○簽立之債務清償同意書載明：「陳甲○○
    負欠債務，經債權人同意，履行清償」等語，是原告確認債
    務人係為被告甲○○，原告主張被告丙○○、甲○○共同向
    其借款等情，自與事實不符。至原告將借款21,510,000元匯
    入被告丙○○設於第一銀行西台南分行、帳號0000000000 0
    之帳戶，係被告甲○○借用被告丙○○之銀行帳戶為調度資
    金使用，尚難僅憑部分款項曾在被告丙○○帳戶進出，遽予
    推論被告丙○○亦為共同債務人。
  (二)原告丁○○原於86年12月20日簽署債務清償同意書，約定受
    償債務和解金額為其債權金額之一成即2,150,000元，惟嗣後
    要求債務人即被告甲○○提高和解金額為債權金額之二成即
    4,300,000元，債務人即被告甲○○為表示和解之誠意，遂由
    被告丙○○代理被告甲○○與原告丁○○另簽立協議書，故
    原告丁○○之債權係以總額一成至二成之返還為和解金額之
    約定，並由被告丙○○就和解金額負連帶清償責任。又協議
    書第5條約定：「乙方（即被告甲○○）感念甲方不為己甚
    ，能體諒其目前困境，而不採法律途徑訴究」等語，並非出
    於被告甲○○或丙○○之意思所約定，乃是原告委託之律師
    所擬定之內容。由上開約定可知，被告甲○○確以上開債務
    之二成為和解金額，換取原告不為法律上之追訴，則原告就
    其餘債務八成之部分，應有拋棄其債權之意思。復由協議書
    第3條約定：「本協議書第2條所示和解方案，已由乙方（即
    被告甲○○）於民國87年1月5日將一成新台幣215萬元如數
    點交甲方收訖，不另立據。剩餘一成自民國87年7月1日起至
    民國96年7月1日止，分108期。其中除最後第108期給付新台
    幣1萬元外，其餘按月給付新台幣2萬元。」；第4條約定：
    「本和解方案之履行雙方同意以丙○○為連帶保證人。」，
    是和解方案均以和解金額即債務之二成之履行方式以為約定
    ，被告丙○○於協議書所承諾之連帶保證人責任，亦僅限於
    上開和解金額之履行。況被告已依約清償4,300,000元，亦
    為原告所不爭執，原告提起本件訴訟，自無理由。
  (三)依協議書第5條約定推知，乙方片面承諾就其餘債務願負清
    償責任，但以其自身能東山再起為停止條件，茍上開條件未
    成就，即尚未生效。且依上開內容之前後文觀之，並非原告
    與債務人即被告甲○○為緩期清償之約定，而係債務人因債
    權人放棄法律途徑求償所表現之善意，則上開債務人片面之
    承諾是否已生效力，自繫於債務人之財務狀況而定。至臺灣
    高等法院89年度重上字第320號返還借款事件，該件債權人
    與債務人間明確約定：「變賣第二條財產後，如有不足部份
    ，由甲方於將來有能力時，方負完全清償責任」，兩造當事
    人並非以債務總額之比例達成和解之約定，其和解條件與
    本件並不相同，且上開協議內容，似非債務人單方面之承諾
    ，上開另案判決始認定債權人就不足部分，同意債務人緩期
    清償，是上開另案判決自難援引為本件債務人即被告甲○○
    與原告就和解方案以外之無法受償部分為緩期清償之約定，
    灼然甚明。
  (四)依財政部臺灣省南區國稅局99年3月12日南區國稅資訊字第09
    90006978號函檢附資料所示，被告甲○○95、96、97年度之
    所得資料，除台灣農林股份有限公司之投資580元外，均無其
    他財產，則依協議書第5條就被告甲○○如能東山再起之停止
    條件，顯尚無法成就，被告甲○○片面之承諾，自尚不生效
    。復按清償期，除本法另有規定或契約另有訂定，或得依債
    之性質或其他情形決定者外，債權人得隨時請求清償，債務
    人亦得隨時為清償，民法第315條定有明文。又當事人預期
    不確定事實之發生，以該事實發生時為債務之清償期者，應
    認該事實發生時，或其發生已不能時，為清償期屆至之時。
    此項清償期之約定，與民法第99條第1、2項所定附條件之法
    律行為，於條件成就時，其法律行為發生效力或失其效力之
    情形，尚有不同（最高法院93年台上字第1600號判決參照）
    。若認債務人即被告甲○○就和解條件所約定債務之二成以
    外部分，仍應負清償責任，惟債務人即被告甲○○與原告就
    清償期之約定，就原告之主張，似以協議書第5條為請求之
    依據，該條內容既言乙方即被告甲○○有生之年如能東山再
    起，揆諸前揭最高法院判決意旨，自應以上開不確定事實之
    發生，為債務之清償期屆至之時。而原告既無法舉證就其所
    主張同意緩期清償之不確定事實已發生，縱認債務人即被告
    甲○○仍就餘款負清償責任，惟清償期既尚未屆至，原告提
    起本件訴訟為清償之請求，亦無理由。
  (五)並聲明：原告之訴及其假執行之聲請均駁回；訴訟費用由原
    告負擔；如受不利之判決，願提供擔保請准宣告免為假執行
    。
四、本院得心證之理由：
    原告乙○○、丁○○主張被告丙○○、甲○○積欠其借款
    21,510,000元，嗣原告乙○○、丁○○與被告甲○○為和解
    當事人、被告丙○○為連帶保證人，訂立協議書，約定被告
    丙○○、甲○○應先清償債務4,300,000元，剩餘債務17,21
    0,000元，則留待日後再行清償，惟被告丙○○、甲○○迄
    今尚有剩餘債務17,210,000元未清償等情，惟為被告所否認
    ，並以上開情詞為辯，是本件所應審究者為：被告丙○○、
    甲○○對於原告乙○○、丁○○是否負有17,210,000元債務
    ，茲於下列說明本院之判斷意見。
  (一)按當事人主張有利於己之事實者，就其事實有舉證之責任，
    民事訴訟法第277條前段定有明文。又按民事訴訟如係由原
    告主張權利者，應先由原告負舉證之責，若原告先不能舉證
    ，以證實自己主張之事實為真實，則被告就其抗辯事實即令
    不能舉證，或其所舉證據尚有疵累，亦應駁回原告之請求（
    最高法院17年上字第917號判例要旨參照）；請求履行債務
    之訴，除被告自認原告所主張債權發生原因之事實外，應先
    由原告就其主張此項事實，負舉證之責任，必須證明其為真
    實後，被告於其抗辯事實，始應負證明之責任，此為舉證責
    任分擔之原則（最高法院43年台上字第377號判例要旨參照
    ）。稱消費借貸者，於當事人間必本於借貸之意思合致，而
    有移轉金錢或其他代替物之所有權於他方之行為，始得當之
    。是以消費借貸，因交付金錢之原因多端，除有金錢之交付
    外，尚須本於借貸之意思而為交付，方克成立。倘當事人主
    張與他方有消費借貸關係存在者，自應就該借貸意思互相表
    示合致及借款業已交付之事實，均負舉證之責任，其僅證明
    有金錢之交付，未能證明借貸意思表示合致者，仍不能認為
    有該借貸關係存在（最高法院98年台上字第1045號判決意旨
    參照）。原告乙○○、丁○○主張被告丙○○、甲○○於86
    年9月至11月間，共同向其借款21,510,000元等情，被告甲○○對於其向原告丁○○借款之事實，固不爭執，惟被告丙○○否認其為共同借款人，被告甲○○亦否認原告乙○○為
    貸與人，依上開說明，自應由原告乙○○、丁○○就被告丙○○為共同借款人、原告乙○○就其本人為共同貸與人之事
    實負舉證之責。經查，原告乙○○、丁○○主張其將借款匯
    至被告丙○○之帳戶等情，固為被告丙○○所不否認，惟依
    上開說明，僅能證明原告乙○○、丁○○有交付金錢予被告
    丙○○之事實，但原告乙○○、丁○○未能證明彼等與被告
    丙○○間有借貸意思表示之合致，原告乙○○亦未舉證證明
    其為共同貸與人，原告乙○○主張其為共同貸與人，原告乙○○、丁○○主張被告丙○○向其借款之事實，即非可採。
  (二)次按表意人與相對人通謀而為虛偽意思表示者，其意思表示
    無效，民法第87條第1項規定甚明。被告甲○○邀同被告丙○○為連帶清償人，於86年12月20日與原告丁○○訂立債務
    清償同意書，並約定「陳甲○○負欠債務，經債權人同意，
    履行清償如后：一依債權金額壹成於2個月內清償215萬元整
    。二丙○○願連帶負擔前項金額之清償責任」等情，並由債
    務人即被告甲○○、連帶清償人即被告丙○○、債權人即原
    告在其上簽名，此有債務清償同意書附卷可憑（見本院卷第
    29頁），然其後由被告甲○○邀同被告丙○○為連帶保證人
    ，於87年1月間與原告丁○○另訂立協議書，依協議書第1條
    載明：「一緣乙方（指被告甲○○）因負債無法清償，爰委
    請律師代為召開債權人會議以洽商和解方案，本人雖未與會
    ，唯乙方懇求甲方在其所提債務清償同意書上簽名，俾使其
    說服其他債權人同意以該方案和解，實則雙方之債權債務另
    以本協議書之和解方案為憑」等語，此有協議書在卷足參（
    見本院卷第8-10頁），且為兩造所不爭執，是依協議書之約
    定可知，原告丁○○、被告甲○○、被告丙○○於86年12月
    20日訂立之同意書之目的在於說服其他債權人同意以清償債
    務一成之方案和解，彼等均無受該同意書拘束之真意，為通
    謀虛偽意思表示，自屬無效，彼等間之債權債務關係應依87
    年1月間訂立協議書之約定，而依該協議書之約定，其上雖
    記載「立協議書人乙○○、丁○○（以下稱甲方）」，惟原
    告乙○○並未在協議書甲方簽名欄簽名，該協議書契約對於
    原告乙○○自非有效成立。
  (三)復按解釋意思表示，應探求當事人之真意，不得拘泥於所用
    之辭句，民法第98條定有明文。又解釋契約，固須探求當事
    人立約時之真意，不能拘泥於契約之文字，但契約文字業已
    表示當事人真意，無須別事探求者，即不得反捨契約文字而
    更為曲解（最高法院17年上字第1118號判例參照）。解釋
    當事人之契約，應以當事人立約當時之真意為準，而真意何
    在，又應以過去事實及其他一切證據資料為斷定之標準，不
    能拘泥文字致失真意（最高法院39年台上字第1053號判例參
    照）。民法所謂條件，係當事人以將來客觀上不確定事實之
    成就或不成就，決定法律行為效力之發生之一種附款。茍當
    事人非以法律行為效力之發生繫於將來不確定之事實，而僅
    以其履行繫於不確定之事實之到來者，則非條件，應解釋為
    於其事實之到來時，為權利行使期限之屆至（最高法院95年
    台上字第2750 號判決意旨參照）。當事人預期不確定事實
    之發生，以該事實發生時為債務之清償期者，應認該事實發
    生時或其發生已不能時，為清償期屆至之時（最高法院28年
    上字第1740號判例意旨參照）。依協議書第2條約定：「甲
    方之債權金額為新台幣21,510,000元，其中大部分係將自有
    房、地向銀行抵押貸款後轉借予乙方週轉。詎料短時間內竟
    悉數被倒帳，衡情固令人不平，然為期乙方有東山再起之機
    會，甲方同意暫由其以二成即新台幣4,300,000元清償上揭
    債權，雙方均無異議。」等語，可知原告丁○○、被告甲○○僅約定暫由被告甲○○先行以4,300,000元清償其所積欠
    之債務，但並未免除其餘債務，自不能反捨契約文字更為曲
    解，被告甲○○抗辯其無須就其餘債務負清償責任，即非可
    採。又依協議書第5條約定：「乙方（指被告甲○○）感念
    甲方不為己甚，能體諒其目前困境，而不採法律途徑訴究，
    因此向甲方鄭重承諾，有生之年如能東山再起，願將全部債
    務清償完畢，以求無所愧憾。」等語，顯係以被告甲○○日
    後有清償能力作為被告甲○○履行其餘債務之期限，惟所謂
    「有生之年如能東山再起，願將全部債務清償完畢」，雖屬
    不確定之事實，但其意義甚為籠統，且恒受債務人主觀之意
    思所左右，惟兩造簽立協議書時，被告甲○○僅就債務2成
    先行清償，其對於未足額清償有明確之認知，原告丁○○對
    於不足額部分仍有請求權存在，被告甲○○亦負有清償之義
    務，被告甲○○抗辯該約定為清償責任之停止條件，自非可
    採。又所謂「有生之年如能東山再起」非將來確定必定屆至
    之期限，然探求兩造之真意，實係因被告甲○○向原告丁○○及其他債權人欠款甚鉅，已無力按時全數清償，被告甲○○除與其他債權人協議以1成清償外，另與原告丁○○協議
    先以2成清償，不足部分則同意被告甲○○緩期清償，若被
    告甲○○有清償債務之能力，即應陸續清償，非謂至被告甲○○有完足之清償能力時，原告丁○○始得請求被告甲○○
    負清償之責任。否則，縱被告甲○○有部分清償之能力，若
    其保持未能完足清償之狀態，原告丁○○豈非永遠無法追償
    ，殊非事理之平，亦有違兩造協議之真意。經查，被告甲○○其名下僅有投資台灣農林股份有限公司股票580元，其於
    95 、96、97年並無所得收入等情，此有依財政部臺灣省南
    區國稅局99年3月12日南區國稅資訊字第0990006978號函附
    被告甲○○財產歸屬資料清單、95、96、97年綜合所得稅各
    類所得資料清單在卷可考（見本院卷第45-49頁），又被告
    甲○○上開投資台灣農林股份有限公司股票580元，係以1股
    10元計算，其實際持有58股，參酌本院言詞辯論期日即99年
    3月22日台灣農林股份有限公司股價每股17.8元，則被告甲○○實際持股現值為1,032.4元【計算方式：58×17.8元＝
    1,032.4元】，足認被告甲○○依協議書約定清償4,300,000
    元以後至今，僅有投資股票現值1,032.4元，核與原告丁○○本件請求清償債務200萬元相較，二者顯不相當，此外，
    原告丁○○復未舉證證明被告甲○○尚有其他財產，足以全
    部或一部清償其餘債務17,210,000元，亦未舉證證明被告甲○○「有生之年如能東山再起」之事實已確定不能發生，本
    件清償期應認尚未屆至。原告主張被告甲○○既有餘力投資
    ，實際上應係有相當之經濟能力，顯見其係將自身財產隱匿
    於他人名下，以逃避債權人之追償，已屆清償期限，即非有
    據。又依協議書第4點約定：「本和解方案之履行雙方同意
    以丙○○為連帶保證人，但上揭保證責任以丙○○在奇美實
    業有限公司任職為條件，如離職則保證責任隨同終止」等情
    ，此觀協議書自明，本件被告甲○○對於原告丁○○之主債
    務清償期限既未屆至，被告丙○○縱為連帶保證人，在主債
    務清償期限未屆至前，尚不負連帶保證責任清償之責。
五、綜上所述，原告乙○○非共同貸與人，被告丙○○亦非共同
    借款人，原告乙○○未在協議書簽名欄簽名，該協議書契約
    對於原告乙○○並未有效成立，且被告甲○○依協議書約定
    清償4,300,000元以後至今，尚無全部或一部清償其餘債務
    之能力，被告甲○○於「有生之年如能東山再起」之事實不
    能證明已確定不能發生，本件被告甲○○對於原告丁○○之
    主債務清償期應認尚未屆至，連帶保證人即被告丙○○尚不
    負連帶保證清償之責。從而，原告乙○○、丁○○依據借貸
    契約及協議書契約之法律關係，訴請被告丙○○、甲○○應
    連帶給付原告乙○○、丁○○2,000,000元，及自起訴狀繕
    本送達翌日起至清償日止，按年利率百分之5計算之利息，
    即非有據，應予駁回。原告乙○○、丁○○之訴既經駁回，
    其假執行之聲請失所附麗，併予宣告駁回之。
六、本件事證已臻明確，兩造其餘攻擊、防禦及舉證，核與本院
    心證形成與判決結果均無影響，爰不另一一論述，附此敘明
    。
七、又法院為終局判決時，應依職權為訴訟費用之裁判，民事訴
    訟法第87條第1項定有明文，參酌同法第91條第1項規定法院
    未於訴訟費用之裁判確定其費用額者，第一審受訴法院於該
    裁判有執行力後，應依聲請以裁定確定之之立法意旨，本院
    自得於本件判決時，一併確定兩造應負擔之訴訟費用額。本
    件訴訟費用確定為20,800元（即第一審裁判費），應由敗訴
    之原告乙○○、丁○○負擔。
八、據上論結，本件原告之訴為無理由，依民事訴訟法第78條、
    、第85條第1項前段、第87條第1項，判決如主文。
中    華    民    國    99    年    4     月    12    日
                  民事第二庭    法  官    張桂美
以上正本證明與原本無異。
如不服本判決，應於送達後廿日內，向本院提出上訴狀並表明上
訴理由，如於本判決宣示後送達前提起上訴者，應於判決送達後
廿日內補提上訴理由書（須附繕本）。
中    華    民    國    99    年    4     月    12    日
                                書記官    謝安青

司法院資訊處製作；財團法人民間司法改革基金會備份。
